臺灣高等法院刑事判決　　　　　　　　　　　　九十一年度上更(一)字第一六七號
　　上　訴　人
　　即　被　告　乙○○
　　選任辯護人　何春源
右上訴人，因違反懲治走私條例案件，不服臺灣士林地方法院，九十年度訴緝字第一
二號，中華民國九十年五月十五日第一審判決（起訴案號：臺灣士林地方法院檢察署
八十七年度偵字第八六０號，及移送併案審理：台灣基隆地方法院檢察署八十七年度
偵字第三三四七號）提起上訴，本院判決後，經最高法院發回更審，本院判決如左：
    主  文
原判決撤銷。
乙○○共同私運管制物品進口逾公告數額，處有期徒刑柒月。
    事  實
一、乙○○前於民國八十三年間因違反懲治走私條例案件，經台灣高等法院高雄分院
    判處有期徒刑一年十月，緩刑四年確定。詎猶不警惕，受僱於「泉宏八號」（原
    嘉祥一六八號）漁船船主甲○○（業經本院以私運管制物品進口罪，另案判處有
    期徒刑八月，緩刑四年確定），擔任該漁船船長，竟於八十四年五月間某日，與
    甲○○及大陸地區某不詳姓名之成年漁貨主，基於共謀私運管制物品進口之犯意
    聯絡，欲自淪陷區（即大陸地區）私運大陸地區漁貨日月蛤進入自由地區即台灣
    販賣，而約定由乙○○駕駛「泉宏八號」漁船，與丙○○及其他不詳之姓名之成
    年人船員等共七人共同出海接貨，並由該不詳姓名之大陸地區漁貨主將漁貨日月
    蛤（蛤肉）四千八百十三公斤及日月蛤（含殼）一萬五千四百八十七公斤（完稅
    價格總計新台幣一百零四萬五千七百七十元），運至公海上交貨。嗣乙○○駕駛
    前揭漁船於八十四年五月十四日自台北縣萬里鄉野柳漁港出港，經沿途捕魚，而
    於八十四年五月三十日前之某日在公海上完成交貨接運，再由乙○○以該「泉宏
    八號」漁船於同年五月三十日下午四時許，將上開漁貨運入台灣地區台北縣萬里
    鄉野柳漁港碼頭後，委由慶億交通股份有限公司（以下簡稱慶億公司）負責人吳
    文彬（另案經台灣基隆地方法院以運送走私物品罪判處有期徒刑七月），指派司
    機蔡振欽（另案經本院以運送走私物品罪判處有期徒刑六月）駕駛車號ＧＯ－０
    八七號冷凍大貨車，載同不知情之助手林育男，並聯繫不知情之冷凍大貨車司機
    李坤峰（另案經本院判決無罪確定）駕駛車號ＧＸ－Ｇ七九號冷凍大貨車載同由
    林長進向行政院勞工委員會（下簡稱勞委會）申請核准聘僱之不知情菲律賓勞工
    CLARENCE.C.BIT ANGA.隨車押貨前往野柳港載運前開私運管制進口物品，擬載往
    高雄市前鎮魚貨市場卸貨，並由乙○○使不知情之台北縣萬里區漁會職員洪世仁
    在其業務上所掌之「萬里區漁會魚貨共同運銷證明通知單聯」上登載「會員姓名
    為丙○○之身分證號碼及住址」等不實事項後（嘉祥一六八號已於八十四年五月
    二日移轉登記為甲○○所有，並更名為泉宏八號，並經登記），持交蔡振欽，俾
    供為上開漁貨有合法來源，以掩飾該批日月蛤係走私之大陸魚產品之事實，迨於
    八十四年五月三十一日凌晨二時五十分許，二車於行經基隆市○○路加油站旁時
    ，為警當場查獲，並扣得上開魚貨（業經財政部基隆關稅局為沒入之處分）。
二、案經台灣高等法院檢察署發交台灣基隆地方法院檢察署檢察官呈由台灣高等法院
    檢察署核轉台灣士林地方法院檢察署檢察官偵查起訴及移送併案審理。
    理  由
一、訊據上訴人即被告乙○○坦承受僱於蔡許抱，於前開時日出海，並於八十四年五
    月三十日載運上開查案之日月蛤回航之事實不諱，惟矢口否認有右揭公訴人指訴
之私運管制物品進口之犯行，辯稱：該批日月蛤係伊出海至北緯二十度、東經一
    百十四度之公海附近，以捕蝦拖網拖上來之漁獲，在船上直接打包，因紙箱不夠
    ，所以在公海上向大陸漁船買紙箱，而該萬里區漁會魚貨共同運銷證明通知單聯
    上仍填載舊的資料是因漁會職員洪世仁說漁船更名資料尚未送到漁會，所以仍填
    載舊的資料云云。
二、惟查：
  (一)查前開魚貨即日月蛤係由慶億公司負責人吳文彬指派該公司司機蔡振欽駕駛車號
    ＧＯ－０八七號冷凍大貨車載同助手林育男及另一司機李坤峰駕駛ＧＸ－Ｇ七九
    號大貨車載同菲律賓勞工CLARENCE.C.BITANGA. 至台北縣萬里鄉野柳漁港碼頭自
    泉宏八號 (即原嘉祥一六八號）漁船搬至冷凍貨車上擬運往高雄市前鎮魚貨市場
    前卸貨，於途經基隆市○○路加油站旁為警查獲，並扣得上開漁貨日月蛤等情，
    業據蔡振欽、李坤峰、林育男及菲勞CLARENCE.C.BITANGA於查獲之初在警訊中供
    述在卷，且所供情節相符（見警訊卷第一頁至十八頁），並有內政部警政署保安
    警察第七總隊第一大隊第一中隊臨檢紀錄表，扣押物品清單及查獲之現場照片在
    卷可憑（見警訊卷第十九、二０頁及本院更(一)卷第七八至八十頁）。被告乙○○
    亦坦承本件查獲之日月蛤係其委由慶億公司前往載運等情，則查獲之日月蛤係由
    「泉宏八號」漁船運入台北縣萬里鄉野柳漁港，應堪認定。
  (二)雖被告辯稱該日月蛤係出海至北緯二十度、東經一百十四度之公海附近，以捕蝦
    拖網所拖上來的云云，又於蔡振欽等涉犯運送走私物品案件偵審時（即台灣基隆
    地方法院八十五年度訴字第二０號）供稱：「漁獲在經度一一九度附近海域捕來
    的，那裡海深大約九十至一百二十公尺」、「在香港附近公海上，最靠近香港東
    邊約一百多海哩捉的，有紀錄表」云云，並提出泉宏八號漁船之出航記事簿，該
    記事簿中詳載該船於八十四年五月間先後二次出港後航經之海域等情（本院更(一)
    卷第一○六至一一○頁），惟查本件扣案之日月蛤（含肉及帶殼者）係屬大陸物
    品，有財政部基隆關稅局八十四年九月三十日（84）基普緝驗字第○七五九一號
    函在卷可稽（見偵字卷第三五頁），並經財政部關稅總局承辦該項業務之秘書姜
    瑞昌於本院八十五年度上訴字第四０六六號蔡振欽等懲治走私條例等案件調查時
    及原審法院本案審理時到庭證述該局鑑定委員會如何鑑定該日月蛤（含肉及帶殼
    者）係屬大陸漁產品，該日月蛤查獲時，係以塑膠袋包裝後，裝於紙箱內，紙箱
    再以綁袋打包，其包裝及打包型式為大陸地區者等情甚詳在卷（見本院上訴字第
    四０六六號卷第六八頁、原審卷第四一頁至第四三頁），雖被告提出前開出航記
    事簿為證，惟查；上開出航記事簿乃被告製作一節為被告自承在卷，則其記載內
    容是否實在，本有疑問，且查依被告該航海記事簿之魚獲記載其自五月七日至五
    月三十日返航所補獲之貝類（事後附註為日月「蛤」），總計為一萬二千七百七
    十公斤（見前開之記載），且據被告陳述上開重量係魚獲上岸即行秤重（即帶殼
    乘重）(見本院更(一)卷第六四頁)，惟查：本件被查以大陸紙箱包裝日月蛤，去穀
    之蛤肉即有四千八百四十三公斤，帶殼之日月蛤則有一萬五千四百八十七公斤，
    總重即達二萬零三百三十公斤（見前開偵字卷第三七頁反面完稅價格清表），比
    被告之出航記事簿貝類捕獲記錄多出七千五百六十斤，遑論其中四千八百四十三
    公斤部分已去掉之日月蛤穀之重量，是依上開說明，被告上開出航記事簿顯有不
    實，不足為有利被告之認定。雖被告又辯稱伊船上有包裹設備可供包裝，自己去
    殼、包裝云云，並在本院更一審調查時，提出小型包裝器為證，惟查：被告在甲○○部分案件偵查中第一次到庭供稱：「（船員做何事？）起網、下網、開船、
    凍魚或一些雜事〈如補網、洗甲板〉，沒有其他工作了」等語（見偵字第一六五
    四號卷第二三頁反面），顯見其列舉之船員工作，並無去日月蛤殼取出四千八百
    四十三公斤蛤肉之工作部分。則被告辯稱蛤肉自己去殼，己難採信。且查取出四
    千八百多公斤之蛤肉，去殼之工夫甚費工耗時，而參酌一般漁船出海作業捕魚，
    於捕得魚貨後均置於船艙內，均待於返回漁港始卸魚貨，除非遠洋漁船，船上附
    有加工或包裝設備，於漁獲後即為加工或包裝，否則諸如近海漁船於返港卸貨後
    始為加工或分級包裝，而本件之魚貨非僅有帶殼之日月蛤，且亦有去殼之日月蛤
    肉，參諸如前所述，查獲之日月蛤均已包裝，其包裝及打包型式均為大陸地區者
    等情，則該等日月蛤顯係自大陸地區運出甚明。至於其有無包裝機器、已與上開
    事實無關。被告辯稱日月蛤係自己去殼、包裝，顯不實在。
  (三)雖被告又辯稱伊船上有拖網，以拖網在北緯二十度、東經一百十四度之海域捕獲
    云云。惟查：「台灣的日月蛤分布於台南以南，中洲、東港至屏東枋寮沿海水深
    十至五十公尺的淺海，底質為砂或砂泥地，一般以拖網捕獲，漁期為六月至十月
    。大陸的日月蛤分布於南海，水深五至八十公尺的淺海，底質為砂質，亦以拖網
    捕獲，漁期為五至九月。經查北緯二十度、東經一百一十四度地點是在東沙群島
    西南西約一六○海里之海域，該處水深為一三○至一四○米，底質為砂泥至礁岩
    區。：：」等情，經行政院農業委員會水產試驗所函覆本院在卷（見本院更(一)卷
    第五四至六十頁函件及所附說明節本），是被告辯稱伊係在北緯二十度、東經一
    百十四度之附近海域捕獲日月蛤，顯有不實。參諸被告與同行之丙○○於八十五
    年一月二十三日在原審供稱：船出海十多小時，即下海捕魚（見原審卷第八頁反
    面），而被告則於八十五年二月六日在原審供稱：出海兩日開始捕魚（見原審卷
    第八頁反面），兩人所供作業捕魚之時間所供不符，顯見被告辯稱扣案之日月蛤
    出海捕獲，並不實在。查扣案日月蛤既係大陸地區產品，且以大陸紙箱包裝，被
    告復不能證明魚獲之出處，其航海捕獲記錄亦有不實，同船海員對開始作業之時
    間供述亦有矛盾，相去甚遠，均足證被告所辯本案之日月蛤係其出海所捕，均不
    實。扣案之日月蛤應係被告走私大陸貨無誤。則其船上之拖網設備究竟是否可以
    捕得日月蛤已不影響本件判斷。
  (四)而查被告私運該日月蛤進入台北縣萬里鄉野柳漁港碼頭後，被告委由慶億公司前
    往載運，而被告以明知登載漁船名、船主不實之「萬里區漁會魚貨共同運銷證明
    通知聯」交予冷凍貨櫃司機蔡振欽等情，業據蔡振欽於本院八十五年度上訴字第
    四０六六號案件審理時供明在卷（見本院該案卷八十五年十月十五日訊問筆錄）
    ，核與證人即萬里區漁會職員許順發於原審法院審理時證述情節相符（見原審法
    院八十七年訴字第一八五號卷八十七年六月二十五日訊問筆錄），並有該「萬里
    區漁會魚貨共同運銷證明通知聯」影本在卷可參，被告既先後擔任「嘉祥一六八
    號」及「泉宏八號」漁船之船長，則對該漁船已轉登記為甲○○所有並更名之事
    實，自當知之甚稔，詎其猶利用不知情之該漁會之值班人員洪世仁在「萬里區漁
    會魚貨共同運銷證明通知聯」上為該不實之登載，若非該魚貨日月蛤涉及不法，
    被告又何以如此作為。
  (五)查被告係受僱於該「泉宏八號」漁船船主甲○○，並依其指示出海等情，業據被
    告於台灣基隆地方法院檢察署檢察官偵查時供述在卷（見該署偵字第一六五四號
    卷第二四頁），而被告本次共有甲○○及包括被告、丙○○及不詳姓名之船員五
    人共七人之事實，亦為被告自承在卷（見同上卷第二三頁反面及本院更(一)卷第三
    八頁），並經丙○○坦承一同出海無誤（見同上卷第二一、二二頁），參以被告
    自大陸漁船接運上開魚貨，自應支付代價，而其僅係受僱於甲○○，則購入該漁
    貨之資金理當由甲○○支付，又被告駕駛前揭漁船前往公海上即得自大陸漁船接
    運該自大陸地區運出之日月蛤，事先該甲○○或被告顯即與該大陸地區之某不詳
    姓名之成年漁貨主就約定之時間、地點接運即有所謀定，並由大陸地區之該不詳
    姓名成年漁貨主將甲○○所購得之日月蛤以大陸漁船運至公海上，再由甲○○指
    示被告，駕駛上揭漁船與海員共七人共同前往接運回台灣，否則在茫茫公海中又
    如何能定時定點為接駁，是被告與甲○○及大陸地區該不詳姓名之成年漁貨主及
    船員間，顯有欲自淪陷區（即大陸地區）私運大陸地區漁貨日月蛤進入自由地區
    即台灣之犯意聯絡，亦堪以認定。
  (六)而查本件被查獲之日月蛤，計有日月蛤（肉）四千八百四十三公斤，其完稅價格
    為五十八萬一千一百六十元，另日月蛤（含殼）一萬五千四百八十七公斤，完稅
    價格為四十六萬四千六百十元，總計完稅價格一百零四萬五千七百七十元，有財
    政部基隆關稅局八十四年八月十八日（八四）基普緝驗字第○六二三五號函及函
    附之完稅價格表一份在卷可稽（見台灣基隆地方法院檢察署八十四年度偵字第一
    六五四號偵查卷第八十九頁、第九十頁）。茲查自淪陷區私運物品進入本國自由
    地區，其所私運之物品以管制物品論，除屬懲治走私條例公告管制物品項目及數
    額甲項及乙項之物品不限數額外，其餘以私運一項或數項，其總額由海關比照緝
    獲時之完稅價格計算，超過十萬元或重達一千公斤者，以管制進出口物品論，已
    據行政院七十九年三月三十日公告，自同年四月一日實施在案。本件被告私運進
    口之日月蛤大陸魚產品，其完稅價格總計為一百零四萬五千七百七十元及重量達
    二萬零三百三十公斤，有前揭財政部基隆關稅局函在卷可稽，依上揭管制物品項
    目及其數額丁項之規定，應以管制物品論，
  (七)綜上所述，被告自淪陷區即大陸地區私運管制物品進入本國自由地區之犯行，事
    證明確，洵堪認定。
三、核被告所為，係犯懲治走私條例第十二條、第二條第一項之私運管制物品進口逾
    公告數額罪。被告與丙○○等其他船員共七人及甲○○以及大陸地區之不詳姓名
    成年漁貨主間就自大陸地區私運大陸魚產品日月蛤進入台灣地區之犯行，有犯意
    之聯絡及行為之分擔，均為共同正犯。至被告雖以明知使登載漁船名及船主不實
    之「萬里區漁會魚貨共同運銷證明通知聯」交予冷凍貨櫃司機蔡振欽，然該「萬
    里區漁會魚貨共同運銷證明通知聯」係被告利用不知情之洪世仁所登載，被告並
    非從事該項業務之人，其使從事業務之人登載不實之事項於業務上作成之文書之
    行為，並無處罰明文，而刑法第二百十五條之罪應認為有排斥非具業務之人成立
    間接正犯理論之適用，依罪刑法定原則，自不為罪，則行使該文書，自亦不構成
    犯罪，附此敘明。
四、原審予以論罪科刑，固非無見。惟查：被告尚與其他六名船員（包括丙○○）共
    同走私，如前所述，原審疏未說明，即有未洽，被告上訴仍執陳詞，否認犯罪，
    雖無理由，惟原判決既有上開可議之處，自應由本院予以撤銷，並自為判決。爰
    審酌被告之素行、犯罪之動機、目的、手段、所生之危害及犯罪後之態度等一切
    情狀，量處有主文第二項所示之刑。又扣案之前開大陸地區漁貨，雖係共同被告
    甲○○犯罪所得之物，且為其所有，然業經財政部基隆關稅局沒入在案，有該局
    八十七年八月十日基普緝字第八七一０七二六二號函在卷可稽，暨「泉宏八號」
    漁船，雖供犯罪所用，然已移轉為案外人詹楊輝所有，有船舶登記書在卷可憑，
    已非共同被告甲○○所有，均不另為沒收之諭知。
據上論斷，應依刑事訴訟法第三百六十九條第一項前段、第三百六十四條、第二百九
十九條第一項前段、懲治走私條例第二條第一項、第十二條，刑法第十一條前段、第
二十八條，判決如主文。
本案經檢察官呂丁旺到庭執行職務
中      華      民      國    九十一    年      四      月    三十      日
                              台灣高等法院刑事第十庭
                                  審判長法  官  溫  耀  源
                                        法  官  黃  金  富
                                        法  官  何  菁  莪
右正本證明與原本無異。
如不服本判決應於收受送達後十日內向本院提出上訴書狀，其未敘述上訴之理由者並
得於提起上訴後十日內向本院補提理由書（均須按他造當事人之人數附繕本）。
                                        書記官  吳  瑞  英
中      華      民      國    九十一    年      四      月    三十      日
附錄：本案論罪科刑法條全文
懲治走私條例第二條
私運管制物品進口、出口逾公告數額者，處七年以下有期徒刑，得併科新台幣二十萬
元以下罰。
以犯前項之罪為常業者，處三年以上十年以下有期徒刑，得併科新臺幣三十萬元以下
罰金。
第一項之未遂犯罰之。
第一項所稱管制物品及其數額，由行政院公告之。
懲治走私條例第十二條
自大陸地區私運物品進入臺灣地區，或自臺灣地區私運物品前往大陸地區者，以私運
物品進口、出口論，適用本條例規定處斷。
